臺灣板橋地方法院刑事判決　　　　　　　　　　　　九十三年度簡上字第三四七號
　　上　訴　人
　　即　被　告　甲○○
右列上訴人因被告妨害兵役案件，不服本院九十三年度簡字第一０００號中華民國九
十三年三月十八日第一審判決（聲請簡易判決處刑書案號：九十三年度偵字第一三二
三號），提起上訴，本院管轄之第二審合議庭，依被告就被訴事實為有罪之陳述，並
告知被告簡式審判程序之旨，聽取當事人意見後，依簡式審判程序判決如左：
    主  文
上訴駁回。
甲○○緩刑貳年。
    事  實
一、甲○○係後備軍人，原住在臺北縣新莊市○○里○○○鄰○○路一百五十巷十二
    號五樓，詎其於民國九十二年八月間之前某時遷出上開居住處所後，竟無故不依
    規定申報，致使臺北縣後備司令部所發指定其應於九十二年八月二十日上午八時
    ，前往位於桃園縣大溪鎮○○○街一百九十號國防管理學院步兵旅步一營營區報
    到之教育召集令無法送達。
二、案經臺北縣後備司令部移送臺灣板橋地方法院檢察署檢察官偵查，並聲請簡易判
    決處刑，而被告甲○○於本院審理中就被訴事實為有罪之陳述，經法官告知簡式
    審判程序之旨，並聽取當事人及辯護人之意見後，裁定進行簡式審判程序。
    理  由
一、訊據被告甲○○固不否認其未依規定申報
    之故意，其上訴意旨略以：其住所於九十年底遭法院拍賣，並於九十一年底由李
    順吉拍定，上訴人因而失其住所，上訴人便隨同父母借住於親友家中，一時無法
    更改
（一）被告為後備軍人，
      十二號五樓，臺北縣後備司令部所發精誠二三０七之一號，係指定被告應於九
      十二年八月二十日上午八時，前往桃園縣大溪鎮○○○街一百九十號「國防管
      理學院步兵旅步一營」報到，然該教育召集令並無法送達於被告等情，有前開
      教育召集令、臺北縣後備司令部列管後備軍人查詢人口移送法辦年籍表、教育
      召集令交付通知書及照片二幀、法務部戶役政資料查詢各一份附於偵查卷可稽
      。
（二）按人民有依法律服兵役之義務，為憲法第二十條所明定。惟兵役制度及其相關
      之兵員召集、徵集如何實施，憲法並無明文規定，有關人民服兵役、應召集之
      事項及其違背義務之制裁手段，應由立法機關衡酌國家安全、社會發展之需要
      ，以法律定之。妨害兵役治罪條例第十條第一項第三款規定後備軍人居住處所
      遷移，無故不依規定申報者，即處以刑事罰，係為確保國防兵員召集之有效實
      現、維護後備軍人召集制度所必要。其僅課予後備軍人申報義務，並未限制其
      備軍人犯第一項之罪，致使召集令無法送達者，按召集種類於國防安全之重要
      程度分別依同條例第五條、第六條規定之刑度處罰，乃係因後備軍人違反申報
      義務已產生妨害召集之結果，嚴重影響國家安全，其以意圖避免召集論罪，仍
      屬立法機關自由形成之權限，與憲法第二十三條之規定亦無牴觸。至妨害兵役
      治罪條例第十條第三項雖規定致使召集令無法送達者，以意圖避免召集論，但
      仍不排除責任要件之適用，乃屬當然（司法院大法官會議釋字第五一七號解釋
      參照）。申言之，妨害兵役治罪條例第十條第三項之規定，並無違憲之虞，先
      予敘明。
（三）又妨害兵役治罪條例第十條第一項第三款所稱居住處所遷移無故不依規定申報
      ，並非專指遷出
      ，復不依規定申報其所在，致使召集令無法送達，而無正當理由者，其罪即已
      成立，縱令其遷移居住處所並無逃避兵役之本意，但其此項行為，如致召集令
      無法送達時，即以意圖避免召集論（最高法院八十五年臺上字第五一二七號判
      決參照）。是以，後備軍人居住處所遷移，無故不依規定申報，致使召集令無
      法送達，即應以意圖避免召集論，此亦為前述妨害兵役治罪條例第十條第三項
      所明訂。復按遷出
　　　遷入三個月以上，應為遷入登記；
      分別定有明文。上開遷徙登記，應向戶政事務所辦理，
      定甚明。苟業已遷移原居住處所而未為
      之文書（包含法院送達之文書、後備司令部送達之各種召集令）將因寄送原居
      ，無故不依規定申報，致使召集令無法送達，以意圖避免召集論。而被告於本
      院審理中供承於居住處所遷移時並未辦理
      軍人，對於後備軍人可能會被點召，亦應知之甚詳，然其遷移住居所，竟未依
      法實際送達本人，依妨害兵役治罪條例第十條第三項規定，亦以意圖避免召集
      論。本案事證明確，被告犯行洵堪認定。
二、核被告甲○○所為，係犯妨害兵役治罪條例第十條第三項、第一項第三款之罪，
    應依同條例第六條第一項科刑（檢察官於聲請簡易判決處刑書誤為同條例第六條
    第二項科刑，應予更正）。原審認被告罪證明確，因予適用妨害兵役治罪條例第
    十條第三項、第一項第三款、第六條第一項、刑法第十一條前段、第四十一條第
    一項前段、罰金罰鍰提高標準條例第二條規定，量處有期徒刑三月，並諭知易科
    罰金之折算標準，其認事用法核無違誤，量刑亦屬允適，被告猶執前詞否認犯罪
    ，指摘原判決不當，為無理由，應予駁回。惟查被告前未曾受有期徒刑以上刑之
    宣告，有臺灣高等法院被告全國前案紀錄表一件在卷足憑，其因一時誤念觸法，
    經此偵審程序及刑之宣告等教訓後，當知警惕，應無再犯之虞，本院認所宣告之
    刑，以暫不執行為適當，爰併予宣告緩刑二年，以啟自新。
據上論斷，應依刑事訴訟法第四百五十五條之一第一項、第三項、第三百六十八條、
第三百六十四條、第二百七十三條之一第一項，刑法第七十四條第一款，判決如主文
。
本案經檢察官許智評到庭執行職務。
中　　　華　　　民　　　國　　九十三　　年　　　十　　　月　　 十二 　　日
                              臺灣板橋地方法院刑事第七庭
                                  審判長法  官  鄭水銓
                                        法  官  楊志雄
                                        法  官  侯志融
右正本證明與原本無異
本件不得上訴
                                        書記官  吳進安
中　　　華　　　民　　　國　　九十三　　年　　　十　　　月　　 十二 　　日
附錄本案論罪科刑法條
妨害兵役治罪條例第十條：
後備軍人意圖避免召集處理有下列行為之一者，處一年以下有期徒刑、拘
役或科新臺幣九萬元以下罰金：
一  離營歸鄉無故不依規定報到，或重複申報戶籍者。
二  拒絕依規定調查，或體格檢查不到者。
三  居住處所遷移，無故不依規定申報者。
國民兵犯前項第三款之罪者，處六月以下有期徒刑、拘役或科新臺幣三萬
元以下罰金。
後備軍人犯第一項之罪或國民兵犯前項之罪，致使召集令無法送達者，以
意圖避免召集論；分別依第五條或第六條科刑。
妨害兵役治罪條例第六條：
意圖避免教育召集或勤務召集，而有下列行為之一者，處三年以下有期徒
刑：
一  捏造免役、除役、轉役或免除召集原因者。
二  毀傷身體者。
三  拒絕接受召集令者。
四  應受召集，無故逾應召期限二日者。
五  使人頂替本人應召者。
無故不參加點閱召集，或意圖避免點閱召集，而有前項第一款至第三款及
第五款行為之一者，處一年以下有期徒刑、拘役或科新臺幣九萬元以下罰
金。
國民兵為避免應召集輔助軍事勤務犯第一項之罪者，處三年以下有期徒刑
。
